ACORDAO-COMPLETO-2515348

ACÓRDÃO 2532/2021 ATA 41/2021 - PLENÁRIO

VISTOS, relatados e discutidos estes autos de representação que nesta fase cuida de pedido de reexame interposto pelo Ministério da Economia, representado pela Advocacia-Geral da União - AGU, contra o Acórdão 2832/2020-TCU-Plenário, que julgou parcialmente procedente representação formulada por Procurador da República no Distrito Federal acerca de possíveis irregularidades relacionadas à renúncia fiscal decorrente da republicação do Decreto 7.742/2012 e da revogação da Portaria 221/2014, do extinto Ministério da Fazenda, o que teria ocasionado prejuízo financeiro aos cofres públicos, conforme os fatos narrados no Procedimento Investigatório Criminal 1.16.000.001640/2015-14;
ACORDAM os Ministros do Tribunal de Contas da União, reunidos em Sessão de Plenário e diante das razões expostas pelo Relator, em: 
9.1. conhecer do pedido de reexame interposto pela AGU, por atender aos requisitos de admissibilidade tratados no art. 48 da Lei 8.443/1992, c/c os arts. 285 e 286, parágrafo único, do RITCU, para, no mérito, dar-lhe provimento parcial de sorte a conferir a seguinte redação ao subitem 9.2 do Acórdão 2832/2020-TCU-Plenário:
9.2. nos termos do art. 59, § 1.º, inciso V, da Lei Complementar nº 101/2000, alertar o Poder Executivo Federal de que a concessão ou ampliação de incentivo ou benefício de natureza tributária dos quais decorram renúncias de receitas, por ato normativo do Poder Executivo, deve obedecer os requisitos previstos no art. 14 da Lei de Responsabilidade Fiscal, ressalvadas as hipóteses do art. 14, § 3.º, inciso I, do referido diploma, bem como os dispositivos pertinentes da Lei de Diretrizes Orçamentárias em vigor, aplicando-se, no que couber, a resposta do Tribunal de Contas da União na consulta julgada por meio do Acórdão 1907/2019-TCU-Plenário, relator Ministro Raimundo Carreiro;
9.2. notificar o recorrente da presente decisão.

Pedido de reexame interposto contra acórdão que julgou parcialmente procedente representação formulada por Procurador da República no Distrito Federal acerca de possíveis irregularidades relacionadas à renúncia fiscal decorrente da republicação do Decreto 7.742/2012 e da revogação da Portaria 221/2014, do extinto Ministério da Fazenda.

Ministério da Fazenda (extinto).

3. Recorrente: Advocacia-Geral da União - AGU (26.994.558/0001-23).

13.1. Ministros presentes: Bruno Dantas (na Presidência), Benjamin Zymler, Augusto Nardes, Aroldo Cedraz, Raimundo Carreiro, Vital do Rêgo (Relator) e Jorge Oliveira.

VITAL DO RÊGO

Ministro Raimundo Carreiro.

Adoto como relatório a instrução de mérito elaborada no âmbito da Secretaria de Recursos - Serur, peça 60, que contou com a anuência do corpo gerencial da referida unidade técnica, peças 61 e 62, a seguir transcrita com os ajustes de forma pertinentes:
INTRODUÇÃO
1.	Trata-se de recurso de reexame interposto pelo Ministério da Economia representado pela Advocacia-Geral da União (peça 38) , contra o item 9.2 do Acórdão 2832/2020-TCU-Plenário (peça 22) , relatado pelo Ministro Raimundo Carreiro, nos seguintes termos:
ACORDAM os Ministros do Tribunal de Contas da União, reunidos em Sessão Plenária, ante as razões expostas pelo Relator, em: 
9.1. com fundamento no art. 237, inciso III, do Regimento Interno do TCU, conhecer da presente representação, tendo em vista que atende aos seus requisitos de admissibilidade, para, no mérito, julgá-la parcialmente procedente;
9.2. nos termos do art. 59, § 1.º, inciso V, da Lei Complementar n.º 101/2000, alertar o Poder Executivo Federal de que a concessão ou ampliação de incentivo ou benefício de natureza tributária dos quais decorram renúncias de receitas, por ato normativo do Poder Executivo, deve obedecer os requisitos previstos no art. 14 da Lei de Responsabilidade Fiscal, ressalvadas as hipóteses do art. 14, § 3.º, inciso I, do referido diploma, bem como o art. 113 do Ato das Disposições Constitucionais Transitórias e os dispositivos pertinentes da Lei de Diretrizes Orçamentárias em vigor, aplicando-se, no que couber, a resposta do Tribunal de Contas da União na Consulta julgada por meio do Acórdão 1907/2019-TCU-Plenário, relator Ministro Raimundo Carreiro;
9.3. dar ciência desta deliberação ao representante, à Procuradoria da República no Distrito Federal, ao Ministério da Economia, à Casa Civil da Presidência da República, à Comissão de Assuntos Econômicos do Senado Federal, à Comissão de Finanças e Tributação da Câmara dos Deputados e à Comissão Mista de Planos, Orçamentos Públicos e Fiscalização do Congresso Nacional;
9.4. Arquivar os autos. 
HISTÓRICO
2.	Trata-se originalmente de representação formulada pelo Procurador da República no Distrito Federal João Gabriel Morais de Queiroz acerca de possíveis irregularidades relacionadas à renúncia fiscal decorrente da republicação do Decreto 7.742/2012, assim como eventual prejuízo financeiro aos cofres públicos dela decorrente. Segundo o procurador, o referido decreto, ao ter alterado as alíquotas incidentes sobre os concentrados para refrigerantes, não teria observado as condições estabelecidas para instituição ou ampliação de renúncias de receitas tributárias, em especial a estimativa de impacto orçamentário e financeiro (peça 1) .
3.	Além disso, a representação apresenta informações acerca da revogação da Portaria 221/2014 do Ministério da Fazenda. A portaria foi editada em 29/4/2014, com atualização dos preços de referência e dos tributos ad rem, resultando em novo percentual de tributação sobre o preço de venda, superior àquele até então vigente (peça 15) .
4.	A Portaria 221/2014 foi revogada por força da Portaria 238, de 29/5/2014. Tal revogação teria causado prejuízos aos cofres públicos, segundo a representação, e seria motivada pelo lobby das grandes corporações do setor de refrigerantes. Posteriormente, a Portaria 429, de 30/09/2014, alterou as alíquotas de IPI, PIS e Cofins sobre bebidas frias, inclusive refrigerantes, e, em 2015, a Lei 13.097 alterou completamente a sistemática de cobrança (peça 15, p. 8) .
5.	Após o exame da matéria, a Semag concluiu que o Decreto 7.742/2012 e a Portaria 221/2014, e respectiva republicação e revogação, não revelam, do ponto de vista do Direito Financeiro, irregularidades sob a perspectiva da exação do IPI. No entanto, quanto ao PIS/Pasep e à Cofins, entendeu a secretaria que houve ofensa ao princípio da legalidade em virtude da fixação da alíquota, por ato infralegal do Poder Executivo. 
6.	Para a Semag, não há amparo jurídico para que o Poder Executivo fixe alíquotas ou especifique base de cálculo por ato próprio para manejo do PIS/Pasep e da Cofins. Ademais, a concessão de incentivo ou benefício de natureza tributária, inclusive quanto a esses dois tributos, deve observar os requisitos impostos pelo art. 14 da Lei de Responsabilidade Fiscal, bem assim pelo art. 113 do ADCT e pela LDO em vigor.
7.	Desse modo, a unidade técnica propôs alertar ao Poder Executivo Federal de que:
b.1) a fixação da alíquota e a definição da base de cálculo, dos tributos de sua competência, inclusive PIS/Pasep e Cofins, só podem ser feitas por intermédio de lei em sentido formal, a teor do art. 150, I, da Constituição Federal, ressalvados os tributos excepcionados expressamente no texto constitucional, bem como a mera atualização do valor monetário da base de cálculo;
b.2) a concessão ou ampliação de incentivo ou benefício de natureza tributária dos quais decorram renúncias de receitas, inclusive no que diz respeito à cobrança de PIS/Pasep e Cofins, deve obedecer aos requisitos impostos pelo art. 14 da Lei de Responsabilidade Fiscal, ressalvadas as hipóteses do art. 14, §3º, do referido diploma legal, bem como pelo art. 113 do Ato das Disposições Constitucionais Transitórias (ADCT) e pela Lei de Diretrizes Orçamentárias em vigor (em 2019, aplicam-se os arts. 114 e 116 da Lei 13.707/2018) ; emissão de dois alertas;
8.	O MP/TCU divergiu da proposta oferecida por entender que a questão da possibilidade de norma infralegal reduzir ou restabelecer alíquotas do PIS e da Cofins encontra-se em apreciação no âmbito do Supremo Tribunal Federal, em regime de repercussão geral (Tema 939) . A matéria, portanto, envolve interpretação constitucional, sendo competência originária da Suprema Corte manifestar-se conclusivamente sobre ela.
9.	Ademais, o MP/TCU propôs ajustes no segundo alerta no sentido de incluir a aplicação, no que for compatível, das conclusões a que o Tribunal chegou na Consulta julgada por meio do Acórdão 1907/2019-TCU-Plenário, de relatoria do Ministro Raimundo Carreiro, para o caso de concessão ou ampliação de incentivo ou benefício de natureza tributária dos quais decorram renúncias de receitas   
10.	Assim, o Tribunal acolheu os ajustes sugeridos pelo MP/TCU e, por meio do Acórdão 2832/2020-TCU-Plenário (peça 22) , relatado pelo Ministro Raimundo Carreiro, conheceu da representação, considerou-a parcialmente procedente e expediu o alerta ao Poder Executivo Federal, na forma transcrita na introdução acima.
11.	Insatisfeito, o Ministério da Economia representado pela Advocacia-Geral da União interpôs o presente pedido de reexame (peça 38) , requerendo (peça 38, p. 10) :
	a) seja a presente petição recebida com o escopo de determinar a reanálise do Acórdão 2832/2020-TCU-Plenário, tendo em vista a melhor exegese orienta no sentido de que o art. 113 do ADCT é inaplicável à concessão ou ampliação de incentivo ou benefício de natureza tributária dos quais decorram renúncias de receitas, decorrentes de ato normativo do Poder Executivo, tornando insubsistente o alerta consignado no item 9.2, e arquivando-se definitivamente a presente TC.
	b) alternativamente, como exposto, requer que a presente petição seja recebida como pedido de reexame, nos efeitos suspensivo e devolutivo, na forma do artigo art. 286, parágrafo único c/c 285 do Regimento Interno do Tribunal de Contas da União, e provido o presente pedido de reexame, para reformar o item 9.2 do Acórdão 2832/2020-TCU-Plenário, pelas razões ora deduzidas.ADMISSIBILIDADE
12.	Reitera-se o exame preliminar de admissibilidade (peça 41) , ratificado pelo relator, ministro Vital do Rêgo (peça 45) , que concluiu pelo conhecimento do recurso, suspendendo-se os efeitos do item 9.2 do Acórdão 2832/2020-TCU-Plenário, relator Ministro Raimundo Carreiro, eis que preenchidos os requisitos processuais aplicáveis à espécie.
MÉRITO
13.	Delimitação
13.1.	Constitui objeto do recurso verificar se:
a) o art. 113 do ADCT é inaplicável à concessão ou ampliação de incentivo ou benefício de natureza tributária dos quais decorram renúncias de receitas, decorrentes de ato normativo do Poder Executivo (peça 38, p. 3-7) ;
b) a presente representação teve por escopo o estabelecimento de interpretação de norma legal in abstracto  (peça 38, p. 7-8) ;
c) a eventual decisão da Corte de Contas em sentido contrário ao parecer da AGU representaria usurpação de competência constitucionalmente atribuída exclusivamente à AGU (peça 38, p. 8-9) .
14.	Inaplicabilidade do art. 113 do ADCT à concessão ou ampliação de incentivo ou benefício de natureza tributária dos quais decorram renúncias de receitas, decorrentes de ato normativo do Poder Executivo.
14.1.	O recorrente afirma que o art. 113 do ADCT é inaplicável à concessão ou ampliação de incentivo ou benefício de natureza tributária dos quais decorram renúncias de receitas, decorrentes de ato normativo do Poder Executivo, tendo em vista os seguintes argumentos:
a) o art. 113 do ADCT possui alcance limitado aos atos legislativos descritos no art. 59 da Constituição de 1988, ressalvadas as emendas constitucionais, ou seja, a expressão "proposição legislativa" é aquela que resulta de um processo legislativo. Esse entendimento foi o veiculado pela Procuradoria-Geral da Fazenda Nacional (PGFN) , por meio do Parecer Conjunto SEI nº 39/2020/ME (peça 38, p. 3) ;
b) ao projeto original da PEC 241/2016 foi apresentado Substitutivo na Câmara dos Deputados Federais, que acrescentou, entre outros, o artigo 108, correspondente ao atual artigo 113 do ADCT. A inclusão deste dispositivo foi fundamentada pelo Deputado Darcísio Perondi, nos seguintes termos: O trecho descrito acima demonstra que o acréscimo do artigo 113 do ADCT também estava relacionado a um contexto de ampliação da responsabilidade orçamentária do Poder Legislativo, anteriormente mencionada, permitindo no momento da votação das proposições legislativas que os impactos orçamentários sejam debatidos (peça 38, p. 3) ;
c) adotando-se a interpretação literal, a expressão "proposição legislativa" é aquela que resulta de um processo legislativo, tal como inserto no art. 59 da CRFB e, por conta disso, o comando que decorre do art. 113 do ADCT somente se aplicaria aos atos do Poder Executivo que se submetam ao processo legislativo (peça 38, p. 4) ;
d) a partir de uma interpretação sistemática do ordenamento jurídico, reporta-se ao art. 3º da recente Emenda Constitucional 106, datada de 07 de maio de 2020, que dispensou temporariamente as "proposições legislativas" e os "atos do Poder Executivo" que repercutam benefício de natureza tributária, dos quais decorra renúncia de receita, da observância de regras orçamentárias e financeiras. Com isso, pretende-se evidenciar que o legislador empregou tratamento jurídico diverso para "proposições legislativas" e "atos do Poder Executivo", o que reforça a compreensão de que a regra disposta no art. 113 do ADCT apenas se destina a proposições legislativas decorrentes do art. 59 da CRFB, ainda que não faça referência expressa a esse dispositivo (peça 38, p. 4) ;
e) essa interpretação é corroborada pela posição do Supremo Tribunal Federal, o qual, no bojo da ADI nº 5.816/RO, assentou que a Emenda Constitucional 95/2016, ao incluir o art. 113 do ADCT, estabeleceu um requisito adicional para a validade formal das leis que instituam despesas ou concedam benefícios fiscais (peça 38, p. 4) . Nos termos do voto do relator: O que o art. 113 do ADCT, por obra do constituinte derivado, na linha do art. 14 da LRF, propõe-se a fazer é justamente organizar uma estratégia, dentro do processo legislativo, para que os impactos fiscais de um projeto de concessão de benefícios tributários sejam melhor quantificados, avaliados e assimilados em termos orçamentários (peça 38, p. 4) ;
g) o Tribunal de Contas da União, ao aprovar o parecer prévio sobre as Contas do Presidente da República de 2019 por intermédio do Acórdão 1437/2020, asseverou, nos termos do voto do Ministro Relator, que os decretos e portarias não se submetem ao regramento do art. 113 do ADCT, porquanto restrito aos atos normativos inseridos no processo legislativo, uma vez que idealizado para conferir ao Poder Legislativo elementos para ponderar os impactos financeiros e orçamentários da medida, qualificando o debate legislativo (peça 38, p. 6) ;
h) há uma evidente contradição entre o que foi consignado no Acórdão 2832/2020-TCU-Plenário, ora objeto de reanálise, e o entendimento desta própria Corte de Contas, que, ao julgar a consulta no Acórdão 1907/2019-TCU-Plenário, não estendeu a aplicação do entendimento à concessão de incentivos legais por atos infralegais, bem como no parecer das Contas anuais da Presidência da República, objeto do Acórdão 1437/2020-TCU-Plenário (peça 38, p. 6) ;
i) a impossibilidade de se aplicar aos atos do Poder Executivo as exigências contidas no art. 113 do ADCT, não retira por completo a exigência de que a medida seja acompanhada de estimativa de impacto financeiro-orçamentário, uma vez que remanesce a necessidade de se observar o art. 14 da LRF, consideradas as exceções contidas no § 3º do mesmo dispositivo (peça 38, p. 9) .
Análise
14.2.	O art. 113 do ADCT assim dispõe: "A proposição legislativa que crie ou altere despesa obrigatória ou renúncia de receita deverá ser acompanhada da estimativa do seu impacto orçamentário e financeiro". 
14.3.	Com efeito, as proposições legislativas a que se refere o art. 113 do ADCT são aquelas elencadas no art. 59 da Carta Maior. Em linha com esse entendimento, o relatório condutor do Acórdão 1437/2020-TCU-Plenário, de relatoria do Ministro Bruno Dantas, ao tratar, nas Contas de Governo de 2019, do atendimento aos requisitos para instituição das renúncias de receitas tributárias em 2019, concluiu pela não aplicação do regramento do art. 113 do ADCT para a concessão dos incentivos fiscais por meio de portarias e decretos, uma vez que o dispositivo trata de condição advinda de "proposição legislativa".
14.4.	A despeito disso, o mesmo tópico das Contas de Governo de 2019 avaliou o atendimento do art. 14 da LRF para as Portarias 559 e 601, ambas de 2019. Nessa linha, conforme apresentado pelo recorrente, a impossibilidade de se aplicar aos atos do Poder Executivo as exigências contidas no art. 113 do ADCT, não retira a exigência de que a concessão ou ampliação de incentivo ou benefício de natureza tributária da qual decorra renúncia de receita seja acompanhada de estimativa de impacto financeiro-orçamentário, uma vez que remanesce a necessidade de se observar o art. 14 da LRF, consideradas as exceções contidas no seu § 3º.
14.5.	Deveras, ao se ter em conta que o art. 113 do ADCT não trouxe em seu texto as exceções contidas no § 3°, inciso I, do art. 14 da LRF, a sua aplicação direta aos atos do Poder Executivo poderia resultar em limitação aos propósitos extrafiscais dos impostos previstos nos incisos I, II, IV e V do art. 153 da Constituição Federal, caso se entendesse obrigatória a apresentação de estimativa de impacto orçamentário e financeiro para sua alteração. 
14.6.	Diferentemente dos impostos fiscais, os impostos extrafiscais têm como característica a regulação da economia, por meio do estímulo ou desestímulo a certas atividades econômicas. Em razão disso mesmo, tais impostos prescindem do princípio da anterioridade e resta facultado ao Poder Executivo Federal, atendidas as condições e os limites estabelecidos em lei, alterar as suas alíquotas por meio de decreto.
14.7.	Considera-se necessário reconhecer, conforme proposto pelo recorrente, que o legislador tem empregado tratamento jurídico diverso para os termos "proposições legislativas" e "atos do Poder Executivo". Desse modo, não se mostra razoável depreender que o termo "proposições legislativas" compreenda os "atos do Poder Executivo".
14.8.	Por outro lado, observa-se que o art. 113 do ADCT apresenta, para além da determinação específica que encerra, a elevação ao patamar constitucional da necessidade de estimativa do impacto orçamentário e financeiro para criação e alteração da despesa obrigatória e da renúncia de receita, antes tratada, apenas, por Lei Complementar.
14.9.	Veja-se que, embora os atos normativos do Poder Executivo Federal, que criem ou alterem despesa obrigatória ou renúncia de receita, não se encontrem diretamente subsumidos aos ditames do art. 113 do ADCT, eles são todos alcançados pelo regramento da LRF que, na parte relacionada à estimativa do impacto orçamentário e financeiro da despesa obrigatória e da renúncia de receita, tem seu valor de controle elevado a patamar constitucional. Assim, entende-se por válida a utilização do art. 113 do ADCT para efeito de compor os fundamentos de decisão do Tribunal que resulte em encaminhamento ao Poder Executivo Federal relacionado aos seus atos normativos.
14.10.	No presente caso, todavia, vê-se que o Acordão atacado apresentou comando expresso no sentido da necessária obediência pelo Poder Executivo Federal do art. 113 do ADCT, quando da concessão ou ampliação de incentivo ou benefício de natureza tributária dos quais decorram renúncias de receitas, por ato normativo do Poder Executivo. Desse modo, por ter criado obrigação não alcançada pelo dispositivo, entende-se oportuna a reforma parcial do decisum.
14.11.	Assim, tendo em vista que o Acórdão vergastado criou obrigação não alcançada pelo art. 113 do ADCT, no sentido de exigir o seu cumprimento, quando da concessão ou ampliação de incentivo ou benefício de natureza tributária dos quais decorram renúncias de receitas, por ato normativo do Poder Executivo Federal, propõe-se, em substituição ao item 9.2 do acórdão recorrido, alertar o Poder Executivo Federal de que a concessão ou ampliação de incentivo ou benefício de natureza tributária dos quais decorram renúncias de receitas, por ato normativo do Poder Executivo, deve obedecer os requisitos previstos no art. 14 da Lei de Responsabilidade Fiscal, ressalvadas as hipóteses do art. 14, § 3.º, inciso I, do referido diploma, bem como os dispositivos pertinentes da Lei de Diretrizes Orçamentárias em vigor, aplicando-se, no que couber, a resposta do Tribunal de Contas da União na consulta julgada por meio do Acórdão 1907/2019-TCU-Plenário, relator Ministro Raimundo Carreiro.
15.	A presente representação teve por escopo o estabelecimento de interpretação de norma legal in abstracto.
15.1.	O recorrente afirma que a presente representação teve por escopo o estabelecimento de interpretação de norma legal in abstracto, com base nos seguintes argumentos:
	a) cuida-se, in casu, de representação formulada pela Procuradoria da República no Distrito Federal, que possui fundamento no art. 237 do Regimento Interno do TCU. Como tal, ela deve conter a comunicação de alguma irregularidade ou ilegalidade concreta, uma vez que a representação não tem por escopo o estabelecimento de interpretação de norma legal in abstracto (peça 38, p. 7) ;
	b) a jurisprudência do Plenário dessa Corte é no sentido de que: "Não se conhece de representação cujo objetivo é fazer o controle abstrato de normal legal. As representações a serem examinadas pelo TCU devem ter por objeto casos concretos" (Acórdão 2000/2017-TCU-Plenário, Relator Ministro Benjamin Zymler. No mesmo sentido, de mesma relatoria: Acórdão 1955/2007-TCU-Plenário - peça 38, p. 7) ;
	c) a representação não pode ser tratada como um sucedâneo da consulta, conforme previsto no art. 1°, XVII, § 2°, da Lei Orgânica do TCU, e arts. 264 e 265, do Regimento Interno do TCU, e cujo objeto é uma dúvida suscitada na aplicação dos dispositivos legais levantada pelas autoridades legitimadas. Percebe-se, com meridiana clareza, que o acórdão em apreço, proferido em sede de representação, chancelou a particular e inovadora interpretação jurídica, o que não se coaduna com o escopo de tal procedimento (peça 38, p. 8) ; 
	d) a legitimidade para formular consulta perante essa Corte de Contas é extraordinária, de modo que somente as autoridades expressamente elencadas no art. 264 do Regimento Interno do TCU podem iniciar o processo de consulta, além dos demais requisitos formais exigidos pela norma regulamentar (peça 38, p. 8) ;
	e) a representação, como cediço, requer para sua admissibilidade a existência de fatos concretos inquinados de irregulares e/ou ilegais, o que não ocorre com a situação em análise, uma vez que o acórdão em apreço tratou de expedir alerta que contém orientação de ordem abstrata, de interpretação de dispositivos legais, em sentido contrário àquela manifestada pela PGFN, que se encontra consentânea com a orientação firmada pelo STF e pela própria Corte de Contas (peça 38, p. 8) .Análise
15.2.	Não assiste razão ao recorrente no que concerne a esse ponto. Observa-se que a presente representação teve por escopo, em verdade, avaliar possíveis irregularidades relacionadas à renúncia fiscal decorrente da republicação do Decreto 7.742/2012, assim como eventual prejuízo financeiro aos cofres públicos dela decorrente, além de tratar da regularidade relacionada à revogação da Portaria 221/2014 do Ministério da Fazenda.
15.3.	Nos termos do art. 1°, § 1°, da Lei 8.443/1992, "no julgamento de contas e na fiscalização que lhe compete, o Tribunal decidirá sobre a legalidade, a legitimidade e a economicidade dos atos de gestão e das despesas deles decorrentes, bem como sobre a aplicação de subvenções e a renúncia de receitas".
15.4.	Nesse aspecto, o RI/TCU estabelece, por meio do art. 237, Parágrafo Único, c/c art. 235, que a representação versará sobre matéria de competência do Tribunal, deverá referir-se a administrador ou responsável sujeito à sua jurisdição, ser redigida em linguagem clara e objetiva, conter o nome legível do denunciante, sua qualificação e endereço, e estar acompanhada de indício concernente à irregularidade ou ilegalidade denunciada. Ademais, o art. 237 do RI/TCU confere aos membros do Ministério Público da União a legitimidade para representar ao TCU.
15.5.	Vê-se, assim, que a presente representação tratou de matéria própria das competências do Tribunal, renúncia de receita, foi oferecida por agente legitimado e atendeu aos demais requisitos constantes do RI/TCU. Não houve qualquer pedido ou análise de questões em tese, o que seria objeto próprio de consulta, com legitimados restritos, conforme aduz o recorrente.
15.6.	O que se observa nesse ponto, é uma certa confusão do recorrente entre a competência do Tribunal para decidir sobre consulta relacionada à aplicação de dispositivos legais e regulamentares em tese e a sua competência de exercer jurisdição, aplicar a lei, sobre as pessoas e matérias sujeitas à sua competência, nos termos do art. 71 da Constituição Federal c/c arts. 1º, 4° e 5° da LO/TCU.
15.7.	Enquanto na consulta o objeto de exame é a própria norma, e sua resposta tem caráter normativo, nas representações e denúncias o objeto de exame é o ato irregular e a conduta do gestor, desde que sujeitos à jurisdição do Tribunal. Nesse mister, o julgamento dos gestores e responsáveis, a avaliação das suas condutas e dos atos por eles praticados pressupõem a aplicação do direito. 
15.8.	Não há exercício de jurisdição sem aplicação do direito, consistente no enquadramento de um caso concreto à norma jurídica adequada, conforme lição de Carlos Maximiliano (Hermenêutica e aplicação do Direito. 19ª Ed. Rio de Janeiro: Forense, 2003. P. 5) . No presente processo houve a análise do caso concreto ante as disposições do ordenamento jurídico.
15.9.	Os alertas expedidos com supedâneo no inciso 59, § 1°, inciso V, da LRF devem ser emitidos pelos Tribunais de Contas, quando constatarem fatos que comprometam os custos ou os resultados dos programas ou indícios de irregularidades na gestão orçamentária. O que se viu, no presente processo, foi que a fixação do valor-base, por decreto, para fins de incidência da alíquota de PIS/Pasep e Cofins prevista na Lei 10.833/2003, propicia a concessão de renúncia de receita sem observância das condições exigidas pelo art. 14 da LRF. 
15.10.	Desse modo, para evitar a ocorrência de irregularidade pela concessão de renúncia de receitas, por meio de decreto, sem observância das condições exigidas pelo art. 14 da LRF, foi emitido o alerta. Veja-se que a identificação da irregularidade potencial ocorre a partir da aplicação do direito ao caso concreto em análise.
15.11.	Assim, a presente representação não teve por escopo o estabelecimento de interpretação de norma legal in abstracto, uma vez que o processo avaliou possíveis irregularidades relacionadas à renúncia fiscal e que a aplicação dos dispositivos legais orientadores da decisão decorreu do enquadramento do caso concreto em análise à norma jurídica adequada.
16.	A eventual decisão da Corte de Contas em sentido contrário ao parecer da AGU representaria usurpação de competência constitucionalmente atribuída exclusivamente à AGU.
16.1.	O recorrente afirma que a eventual decisão da Corte de Contas em sentido contrário ao parecer da AGU representaria usurpação de competência constitucionalmente atribuída exclusivamente à AGU, com fundamento nos seguintes argumentos:
	a) nos termos do art. 131 da Constituição, a AGU foi inserida dentre as funções essenciais à justiça, com a missão de representar a União, judicial e extrajudicialmente, diretamente ou através de órgão vinculado, cabendo-lhe com exclusividade as atividades de consultoria e assessoramento jurídico do Poder Executivo, nos termos da lei complementar que dispõe sobre sua organização e funcionamento. Dessa forma, deve ser preservada por esse C. Tribunal de Contas a interpretação da lei conferida pelo órgão competente em assessorar o Poder Executivo (peça 38, p. 8) ;
	b) a PGFN, mediante o Parecer Conjunto SEI 39/2020/ME, firmou a interpretação jurídica a ser adotada no âmbito do Ministério da Economia, conforme previsto na Lei Complementar nº 73, de 10 de fevereiro de 1993. Assim, a presente representação, na realidade, tem por escopo mediato sobrepor a peculiar interpretação jurídica abstrata ao órgão que detém a competência constitucional e legal para tal mister, no caso, a PGFN, o que, com a devida vênia, refoge às competências erigidas pela Constituição a essa Corte de Contas (peça 38, p. 8) ;
	c) os arts. 70 e 71 da Constituição conferem ao Tribunal de Contas da União, dentre outras competências, a atribuição de promover a fiscalização contábil, financeira, orçamentária, operacional e patrimonial da União quanto à legalidade, legitimidade e economicidade das despesas públicas. No entanto, o controle da legalidade das despesas públicas não se insere e não pode se sobrepor, com a devida vênia, à competência estabelecida pelo art. 131 da Constituição, uma vez que compete à AGU conferir a exata interpretação da lei a ser aplicada no âmbito do Poder Executivo (peça 38, p. 8) ;
	d) eventual decisão da Corte de Contas que decida em sentido contrário ao parecer da AGU representaria usurpação de competência constitucionalmente atribuída, e exclusivamente, à AGU. Assim, sob tal aspecto, o mérito do parecer da AGU não pode ser sindicado por essa Corte de Contas, sem que sejam violadas as competências constitucionais conferidas à AGU (peça 38, p. 8) ;	e) o art. 1°, inciso II, da Lei 8.906, de 4 de julho de 1994 (Estatuto da Advocacia e da Ordem dos Advogados do Brasil) explicita que é privativa de advogados a confecção de pareceres jurídicos, na atividade de consultoria e assessoramento jurídicos. Como tal, a manifestação jurídica da AGU se reveste da prerrogativa da imunidade profissional conferida aos atos praticados pelos advogados no exercício de seu mister, nos termos do art. 133 da Constituição, não podendo ser objeto de reavaliação por órgão alheio à esfera advocatícia, sem que com isso não sejam violadas as prerrogativas profissionais da advocacia (peça 38, p. 8-9) ;
	f) o art. 38, § 2º da Lei 13.327, de 29 de julho de 2016, preconiza que: "No exercício de suas funções, os ocupantes dos cargos de que trata este Capítulo não serão responsabilizados, exceto pelos respectivos órgãos correcionais ou disciplinares, ressalvadas as hipóteses de dolo ou de fraude". Assim sendo, não pode legitimamente o TCU se imiscuir no conteúdo do parecer jurídico emitido pela AGU, emitindo juízo valorativo sobre os seus judiciosos argumentos, o que caberia em tese exclusivamente à Corregedoria Geral da Advocacia da União (CGAU) , sobretudo porque, no caso, ele foi confeccionado em órgão de direção superior da AGU (peça 38, p. 9) ;
	g) a representação não é vocacionada para estabelecer a interpretação geral e abstrata de textos legais pela Corte de Contas, bem como que essa competência já foi exercida pelo órgão constitucionalmente competente, sendo insindicável o conteúdo do parecer pela Corte de Contas, de modo que o arquivamento do presente processo é medida que se impõe, tornando-se insubsistente o alerta promovido pelo acórdão em apreço (peça 38, p. 9) .Análise
16.2.	Não assiste razão ao recorrente. Inicialmente, convém destacar, que o Tribunal de Contas da União não exerce, nem poderia exercer, atividade de assessoramento ou consultoria do Poder Executivo Federal. A relação que o Tribunal mantém com a União e demais jurisdicionados é de controle externo. 
16.3.	A natureza do controle externo é ser efetivado por órgão ou Poder não pertencente à estrutura do órgão ou Poder responsável pela atividade controlada. No sistema brasileiro, desse modo, o controle externo está a cargo do Congresso Nacional, para exercê-lo com o auxílio do Tribunal de Contas da União, de forma a garantir a existência de independência em relação ao Poder Executivo Federal. A contrario sensu, estar-se-ia diante de um controle interno, não externo. 
16.4.	Para realização desse desígnio, a Constituição Federal e a Lei 8.443/1992 conferiram ao TCU um conjunto nobre de competências, dentre as quais se destacam as competências para julgar contas, proceder a fiscalizações, aplicar sanções, dentre outras. Suas decisões têm natureza mandamental, não consultiva ou de assessoramento.
16.5.	Em razão desse plexo de competências e do efeito cogente das suas deliberações, o Tribunal, quando julga contas irregulares e há débito, condena o responsável ao pagamento da dívida atualizada monetariamente, acrescida dos juros de mora devidos, podendo, ainda, aplicar-lhe multa. 
16.6.	No caso da identificação de impropriedades ou faltas, ainda que em processo de fiscalização, o Tribunal determina a sua correção, de modo a prevenir a ocorrência de outras semelhantes. A determinação do Tribunal, por seu turno, tem caráter cogente. O seu descumprimento sujeita o responsável ao pagamento de multa, nos termos do art. 58, inciso VII, da Lei 8.443/1992.
16.7.	Todas essas competências são exercidas de forma a garantir, ao jurisdicionado e à sociedade, a independência, a autonomia, a liberdade de decidir sem vínculos de subordinação e a imparcialidade que deve orientar a atuação da atividade de controle externo. 
16.8.	A AGU, segundo art. 3°, da Lei Complementar 73/1993 tem por chefe o Advogado-Geral da União, de livre nomeação pelo Presidente da República. O Advogado-Geral da União é o mais elevado órgão de assessoramento jurídico do Poder Executivo, submetido à direta, pessoal e imediata supervisão do Presidente da República. Na mesma linha, a Procuradoria-Geral da Fazenda Nacional, nos termos do art. 12 da Lei Complementar 73/1993, é órgão administrativamente subordinado ao titular do Ministério da Fazenda. 
16.9.	Veja-se que os órgãos da administração direta e indireta, nelas inseridas a AGU e a PGFN, prestam contas ao TCU. O próprio Presidente da República, a quem se submete, de forma direta, pessoal e imediata o chefe da AGU, tem suas contas apreciadas, mediante parecer prévio, pelo Tribunal. Na mesma linha, o titular do Ministério da Economia, a quem se subordina administrativamente a PGFN, é jurisdicionado do Tribunal. 
16.10.	Nessa esteira, não existiria controle externo efetivo e independente, caso fosse possível a limitação da atividade do TCU pela existência de um parecer da AGU ou da PGFN que tenha tratado da matéria. O controle externo poderia, nessa absurda hipótese, ser continuamente limitado em seu poder de atuação, pela emissão de pareceres dos próprios jurisdicionados.    
16.11.	Assim, a decisão da Corte de Contas em sentido contrário ao parecer da AGU não representa qualquer forma de usurpação de competência constitucionalmente atribuída à AGU, uma vez que suas decisões não estão vinculadas aos pareceres da AGU, por decorrerem de mandamento expresso da Constituição Federal e da Lei 8.443/1992.
CONCLUSÃO
17.	Das análises anteriores, conclui-se que:
a) o Acórdão vergastado criou obrigação não alcançada pelo art. 113 do ADCT, no sentido de exigir o seu cumprimento, quando da concessão ou ampliação de incentivo ou benefício de natureza tributária dos quais decorram renúncias de receitas, por ato normativo do Poder Executivo Federal, razão por que será proposta a sua reforma;
b) a presente representação não teve por escopo o estabelecimento de interpretação de norma legal in abstracto, uma vez que o processo avaliou possíveis irregularidades relacionadas à renúncia fiscal e que a aplicação dos dispositivos legais orientadores da decisão decorreu do enquadramento do caso concreto em análise à norma jurídica adequada;
c) a decisão da Corte de Contas em sentido contrário ao parecer da AGU não representa qualquer forma de usurpação de competência constitucionalmente atribuída à AGU, uma vez que suas decisões não estão vinculadas aos pareceres da AGU, por decorrerem de mandamento expresso da Constituição Federal e da Lei 8.443/1992.
18.	 Com base nessas conclusões, propõe-se o provimento parcial do recurso.
PROPOSTA DE ENCAMINHAMENTO
19.	Ante o exposto, com fundamento no artigo 48 da Lei 8.443/1992, submetem-se os autos à consideração superior, propondo:
a) conhecer do pedido de reexame e, no mérito, dar-lhe provimento parcial para, em substituição ao item 9.2 do Acórdão 2832/2020-TCU-Plenário, relatado pelo Ministro Raimundo Carreiro, alertar o Poder Executivo Federal, nos termos do art. 59, § 1.º, inciso V, da Lei Complementar 101/2000, de que a concessão ou ampliação de incentivo ou benefício de natureza tributária dos quais decorram renúncias de receitas, por ato normativo do Poder Executivo, deve obedecer os requisitos previstos no art. 14 da Lei de Responsabilidade Fiscal, ressalvadas as hipóteses do art. 14, § 3.º, inciso I, do referido diploma, bem como os dispositivos pertinentes da Lei de Diretrizes Orçamentárias em vigor, aplicando-se, no que couber, a resposta do Tribunal de Contas da União na consulta julgada por meio do Acórdão 1907/2019-TCU-Plenário, relator Ministro Raimundo Carreiro;
b) comunicar a deliberação que vier a ser proferida por esta Corte ao recorrente e aos demais interessados identificados no item 9.3 do acórdão recorrido.
É o relatório.

não há.

Procuradora-Geral Cristina Machado da Costa e Silva.

REPRESENTAÇÃO. INDÍCIOS DE IRREGULARIDADES RELACIONADOS À RENÚNCIA FISCAL DECORRENTE DA REPUBLICAÇÃO DO DECRETO 7.742/2012 E DA REVOGAÇÃO DA PORTARIA 221/2014, DO EXTINTO MINISTÉRIO DA FAZENDA. PROCEDÊNCIA PARCIAL. EMISSÃO DE ALERTA AO PODER EXECUTIVO. PEDIDO DE REEXAME. CONHECIMENTO. PROVIMENTO PARCIAL. NOVA REDAÇÃO DO SUBITEM 9.2 DO ACÓRDÃO 2.832/2020-TCU-PLENÁRIO. EXCLUSÃO À MENÇÃO DO ART. 113 DO ADCT COMO UM DOS FUNDAMENTOS DO ALERTA EMITIDO. NOTIFICAÇÃO DA DECISÃO AO RECORRENTE.

REPRESENTAÇÃO (REPR)

Secretaria de Recursos (Serur).

Em apreciação, pedido de reexame interposto pelo Ministério da Economia, representado pela Advocacia-Geral da União - AGU (peça 38) , contra o Acórdão 2832/2020-TCU-Plenário (peça 22) , que julgou parcialmente procedente representação formulada pelo Procurador da República no Distrito Federal João Gabriel Morais de Queiroz acerca de possíveis irregularidades relacionadas à renúncia fiscal decorrente da republicação do Decreto 7.742/2012 e da revogação da Portaria 221/2014, do extinto Ministério da Fazenda, o que teria ocasionado prejuízo financeiro aos cofres públicos, conforme os fatos narrados no Procedimento Investigatório Criminal 1.16.000.001640/2015-14 (peça 1) .
Diga-se que o Decreto 7.742/2012 regulamentou, para o setor de bebidas (refrigerantes e seus concentrados) , novas alíquotas tributárias para o Imposto sobre Produtos Industrializados (IPI) , a contribuição para o PIS/Pasep e a Cofins. 
Já a Portaria 221/2014 cuidou de atualizar, para o mesmo setor, os preços de referência - que são utilizados como base de cálculo do IPI, da contribuição para o PIS/Pasep e da Cofins - e os tributos ad rem, cuja alíquota é aplicada com base na quantidade do produto (por litro de bebida, por exemplo) e considerando os preços de mercado previamente fixados por atos do Poder Executivo.
A análise técnica realizada pela Semag na fase anterior (peças 17 a 19) concluiu, sob o ângulo do Direito Financeiro, pela inexistência de ilegalidade na fixação de nova alíquota de IPI mediante decreto, porquanto o art. 153, § 1º, da CF/1988, faculta o exercício dessa atribuição pelo Poder Executivo.
Com relação à fixação de novas alíquotas da contribuição para o PIS/Pasep e da Cofins mediante decreto, entendeu a referida unidade instrutiva ser ela ilegal, vez que se trata de matéria de reserva de lei, nos termos do art. 150, inciso I, da CF/1988.
Para os três tributos, contudo, concluiu a Semag que, por se tratar de concessão de incentivo ou benefício de natureza tributária, deveriam ter sido observados os requisitos impostos pelo art. 14 da Lei de Responsabilidade Fiscal - LRF, bem assim pelo art. 113 do ADCT e pela LDO em vigor.
Ouvido o MPTCU a respeito, em parecer à peça 22, por entender que a alteração de alíquota do PIS e da Cofins por ato infralegal se trata de questão constitucional em discussão no Supremo Tribunal Federal - STF, com repercussão geral reconhecida (Tema 939) , concluiu pela impossibilidade de o TCU se pronunciar a respeito. Em adição, sugeriu ajuste na proposta da Semag para que fosse explicitada a necessidade de que a concessão ou a ampliação de incentivo ou benefício de natureza tributária dos quais decorram renúncias de receitas também devem observar o disposto no Acórdão 1907/2019-TCU-Plenário.
Assim, ao julgar parcialmente procedente a presente representação, o Acórdão 2832/2020-TCU-Plenário, em seu subitem 9.2, que ora se discute em sede recursal, expediu o seguinte alerta ao Poder Executivo federal:
9.2. nos termos do art. 59, § 1.º, inciso V, da Lei Complementar n.º 101/2000, alertar o Poder Executivo Federal de que a concessão ou ampliação de incentivo ou benefício de natureza tributária dos quais decorram renúncias de receitas, por ato normativo do Poder Executivo, deve obedecer os requisitos previstos no art. 14 da Lei de Responsabilidade Fiscal, ressalvadas as hipóteses do art. 14, § 3.º, inciso I, do referido diploma, bem como o art. 113 do Ato das Disposições Constitucionais Transitórias e os dispositivos pertinentes da Lei de Diretrizes Orçamentárias em vigor, aplicando-se, no que couber, a resposta do Tribunal de Contas da União na Consulta julgada por meio do Acórdão 1907/2019-TCU-Plenário, relator Ministro Raimundo Carreiro; (grifos não presentes no original) 
Analisadas as razões de apelo, a Secretaria de Recursos - Serur, em pareceres uniformes (peças 60 a 62) , pugna pelo conhecimento do pedido de reexame para, no mérito, sugerir seu acolhimento parcial, de forma a excluir do alerta ora transcrito a necessidade de que o ato normativo expedido pelo Poder Executivo com vistas a conceder ou ampliar benefício de natureza tributária dos quais decorram renúncias de receitas observe o disposto no art. 113 do ADCT.
Feito esse breve e necessário escorço, passo a decidir.
Reitero Despacho de peça 45 e conheço do presente pedido de reexame em razão de sua observância aos requisitos de admissão tratados no art. 48 da Lei 8.443/1992, c/c os arts. 285 e 286, parágrafo único, do RITCU.
Com relação ao mérito, manifesto minha concordância com os pareceres prévios transcritos no relatório precedente, razão pela qual os acolho em minhas razões de decidir, sem prejuízo de trazer a relevo as considerações que reputo de maior significado para o deslinde do feito.
A AGU alega em suas razões de apelo e em suma que:
o art. 113 do ADCT não se aplica aos atos normativos expedidos pelo Poder Executivo que visem à concessão ou à ampliação de benefício de natureza tributária dos quais decorram renúncias de receitas, pois tem alcance limitado aos atos legislativos descritos no art. 59 da CF/1988, na medida em que a expressão "proposição legislativa" incursa no artigo em referência é aquela que resulta de um processo legislativo; referido artigo apenas se aplicaria aos atos do Poder Executivo que se submetam ao processo legislativo; menciona a favor desse entendimento, decisão do STF na ADI 5.816/RO e do TCU no Acórdão 1437/2020-TCU-Plenário;
o escopo da presente representação foi a interpretação de norma legal em abstrato, situação contrária à jurisprudência do TCU que exige, por parte do representante, a notícia de indícios de irregularidade relativos a determinado caso concreto, nos termos dos Acórdão 2000/2017-TCU-Plenário e 1.955/2007-TCU-Plenário, razão pela qual ela não deveria ter sido conhecida;
a eventual decisão do TCU em sentido contrário ao parecer da AGU representaria usurpação de competência constitucionalmente atribuída exclusivamente à AGU, na medida em que caberia ao TCU o dever de preservar a interpretação de lei conferida pela AGU quando em assessoramento ao Poder Executivo, nos termos do art. 131 da CF/1988.
Ao final, a AGU requer o provimento do recurso para que seja reformado o subitem 9.2 do Acórdão 2832/2020-TCU-Plenário.
A argumentação apresentada merece acolhimento parcial, pelas razões que passo a expor.
Para melhor compreensão da questão debatida em sede recursal, transcrevo os dois principais dispositivos legais, art. 14 da LRF e art. 113 do ADCT, que emolduram as obrigações a serem observadas quando da concessão ou ampliação de benefício de natureza tributária:
Lei de Responsabilidade Fiscal (LRF) 
Art. 14. A concessão ou ampliação de incentivo ou benefício de natureza tributária da qual decorra renúncia de receita deverá estar acompanhada de estimativa do impacto orçamentário-financeiro no exercício em que deva iniciar sua vigência e nos dois seguintes, atender ao disposto na lei de diretrizes orçamentárias e a pelo menos uma das seguintes condições: 
 (...) 
§ 3o O disposto neste artigo não se aplica:
I - às alterações das alíquotas dos impostos previstos nos incisos I, II, IV e V do art. 153 da Constituição, na forma do seu § 1º;
II - ao cancelamento de débito cujo montante seja inferior ao dos respectivos custos de cobrança.
Ato das Disposições Constitucionais Transitórias (ADCT) 
Art. 113. A proposição legislativa que crie ou altere despesa obrigatória ou renúncia de receita deverá ser acompanhada da estimativa do seu impacto orçamentário e financeiro. 
Ambos os dispositivos têm por objetivo último a busca por garantir equilíbrio da atividade financeira do Estado. Um primeiro olhar sobre eles, contudo, desvela a diferença de alcance dos comandos neles encerrados. Enquanto o art. 14 da LRF é de larga aplicação, a abarcar qualquer ato, legal ou infralegal, o art. 113 do ADCT refere-se apenas a atos que se inserem na condição de "proposição legislativa".
Surge, então, a primeira dúvida, qual seja, relacionada ao alcance da expressão "proposição legislativa". Neste ponto, alinho-me ao entendimento emprestado pela Serur em seu parecer, segundo o qual as proposições legislativas são aquelas tratadas no art. 59 da CF/1988 a saber: emendas à Constituição, leis complementares, leis ordinárias, leis delegadas, medidas provisórias, decretos legislativos e resoluções.
Entre tais atos normativos, não se encontram aqueles expedidos pelo Poder Executivo e que não estão sujeitos ao processo legislativo referido na Seção VIII do Capítulo I do Título IV da CF/1988, a exemplo de decretos e portarias, o que conduz ao desenredo de que o art. 113 do ADCT não alcança esses tipos de atos normativos.
Corrobora essa conclusão duas constatações que ora trago a relevo.
A primeira se refere ao fato de que, diferentemente do art. 14 da LRF - que, em seu § 3º, inciso I, excepciona de seu alcance as alterações, mediante ato do Poder Executivo, de alíquotas dos impostos previstos nos incisos I, II, IV e V do art. 153 da CF/1988, por força do disposto no § 1º do mesmo dispositivo -, o art. 113 do ADCT não traz exceção de teor semelhante, a afastar de seu alcance os atos normativos expedidos pelo Poder Executivo e previstos no art. 153, § 1º, da CF/1988, justamente por não ser necessário, vez que se refere apenas às proposições legislativas.
A segunda é que, em consonância com o argumento de apelo trazido pela AGU, a inclusão do art. 113 do ADCT pela EC 95/2016, que instituiu o novo regime fiscal, teve por fundamento, nos termos do que foi mencionado pelo Deputado Darcísio Perondi, a busca pelo reforço e ampliação da responsabilidade orçamentária do Poder Legislativo, permitindo, no momento da votação das proposições legislativas, que os impactos orçamentários fossem conhecidos e analisados.
Esse debate não é inédito no âmbito do TCU. O Acórdão 1437/2020-TCU-Plenário, que apreciou as contas de governo de 2019, ao tratar das renúncias de receitas, concluiu que o art. 113 do ADCT não se aplica à concessão dos incentivos fiscais por meio de portarias e decretos, por serem atos normativos não enquadrados na condição de "proposição legislativa".
Também no âmbito do STF, conforme indicado pela AGU, quando da apreciação ADI 5.816/RO, restou assente que o art. 113 do ADCT estabeleceu requisito adicional para a validade formal de leis que criem despesa ou concedam benefícios fiscais.  
De todo o exposto, não tenho dúvidas de que o subitem 9.2 do Acórdão 2832/2020-TCU-Plenário deve ser reformado para que o alerta nele expedido não faça menção, a título de fundamentação do comando ali encerrado, ao art. 113 do ADCT, em razão de que os atos normativos expedidos pelo Poder Executivo, a exemplo de decretos e portarias, não são alcançados por tal dispositivo.
Apenas a título de exercício hermenêutico, entender que o referido artigo do ADCT se aplicaria a atos normativos do Poder Executivo, seria ignorar o caráter de extrafiscalidade, relacionado à regulação da economia, que move o mencionado Poder quando do exercício da prerrogativa a ele assegurada pelo art. 153, § 1º, da CF/1988, em que lhe é permitido a alteração de alíquotas dos impostos de importação e exportação, IPI e IOF.
Em outras palavras, mantido o subitem 9.2 em sua redação original, estaríamos indevidamente a impor a ato normativo do Poder Executivo que importe em concessão ou ampliação de benefícios de natureza tributária a necessidade de respeito a requisito disposto no art. 113 do ADCT, mesmo nas situações excepcionalizadas pelo art. 14, § 3º, inciso I, da LRF, que menciona os impostos de caráter extrafiscal. 
Diga-se, por fim, que os demais atos normativos do Poder Executivo que importem em renúncia de receita e que não incidem na exceção acima disposta devem observar os requisitos tratados no art. 14 da LRF, entre outros, estarem acompanhados da apresentação de estimativa do impacto orçamentário-financeiro no exercício em que deva iniciar sua vigência e, também, nos dois exercícios seguintes.
Prosseguindo na análise dos argumentos trazidos em sede recursal, não procede aquele segundo o qual a presente representação não deveria ser conhecida por não se referir a indícios de ocorrência de irregularidade em determinado caso concreto.
É que a presente representação buscou avaliar eventuais irregularidades na renúncia fiscal decorrente da republicação do Decreto 7.742/2012 e da revogação da Portaria 221/2014, do extinto Ministério da Fazenda, o que teria ocasionado prejuízo financeiro aos cofres públicos. O caso concreto, com seus exatos contornos, foi bem delineado pelo representante, Procurador da República no Distrito Federal João Gabriel Morais de Queiroz, à peça 1.
Ademais, o alerta emitido pelo TCU, com base no art. 59, § 1º, inciso V, da LRF, foi em razão de indícios de irregularidades na gestão orçamentária, porquanto foi constada que a fixação do valor-base, por decreto, para fins de incidência da alíquota de PIS/Pasep e Cofins prevista na Lei 10.833/2003, promoveu a concessão de renúncia de receita sem observância das condições exigidas pelo art. 14 da LRF, razão pela qual a interpretação da citada norma foi com base em sua aplicação ao caso concreto declinado.
De igual modo, também não cabe guarida à alegação recursal de que o TCU, ao decidir de forma contrária ao assentado em parecer da AGU, estaria a usurpar a competência constitucional a ela atribuída, na medida em que caberia a esta Corte o dever de preservar a interpretação de lei conferida pela AGU quando em assessoramento ao Poder Executivo, nos termos do art. 131 da CF/1988.
As competências constitucionais atribuídas ao TCU estão delimitadas nos arts. 70 e 71 da CF/1988, cabendo ao Tribunal auxiliar o Congresso Nacional no exercício do controle externo sobre toda administração pública federal direta e indireta, alcançando, inclusive, os atos de gestão que impliquem na utilização de recursos públicos federais pela AGU.
Admitir que pareceres emitidos pela AGU vinculam à atuação desta Corte de Contas seria afrontar os pilares da separação de poderes, em clara e indevida restrição ao exercício das competências constitucionais conferidas ao TCU e ao Congresso Nacional, a macular o caráter externo do controle.
Esse entendimento não é novo no âmbito do TCU. Cito, entre outros, o Acórdão 920/2007-TCU-Plenário, cujo sumário transcrevo a seguir:
PEDIDO DE REEXAME EM REPRESENTAÇÃO FORMULADA PELA EMPRESA MAUÁ. CONHECIMENTO. NEGATIVA DE PROVIMENTO. CIÊNCIA À RECORRENTE. 1 - Nega-se provimento a pedido de reexame cujas justificativas apresentadas contrariam princípios constitucionais e dispositivos da Lei n. 8.666, de 1993. 2 - À Petrobras devem ser aplicadas as regras da Lei n. 8.666/93, até que seja editada a lei prevista no art. 173, § 1º, da Constituição, E não as do Decreto n. 2.745/98, que, a pretexto de regulamentar a Lei n. 9.478/97, acabou por inovar no mundo jurídico, trazendo dispositivos que deveriam constar de lei. 3 -Parecer da AGU não vincula os julgamentos do TCU, mas apenas os órgãos e as entidades do Poder Executivo. A vinculação da Petrobras ao parecer da AGU não a desobriga de cumprir as determinações desta Corte, uma vez que aquela entidade submete-se à jurisdição do TCU (art. 5º, I, c/c art. 1º, I, da Lei n. 8.443/92) , o qual é dotado de independência para exercer o controle externo, podendo, no exercício de suas atribuições, apreciar a constitucionalidade das leis e dos atos do Poder Público (Súmula n. 347 do STF) . (grifos não presentes no original) 
Ante o exposto, pugno para que, no mérito, seja dado provimento parcial ao presente pedido de reexame de forma a reformar subitem 9.2 do Acórdão 2832/2020-TCU-Plenário para que o alerta nele expedido não faça menção, a título de fundamentação do comando ali encerrado, ao art. 113 do ADCT, em razão de que os atos normativos expedidos pelo Poder Executivo, a exemplo de decretos e portarias, não são alcançados por tal dispositivo.
Com essas considerações, voto para que o Tribunal aprove a minuta de Acórdão que ora submeto à consideração deste Colegiado.
TCU, Sala das Sessões, em 20 de outubro de 2021.
Ministro VITAL DO RÊGO 
Relator